臺灣高雄地方法院民事裁定　　　　　　　 100年度抗字第53號
抗　告　人　王柏松
相　對　人　高雄縣阿蓮鄉農會
法定代理人　曹重信
抗告人因與相對人間拍賣抵押物事件，對於中華民國100年2 月
14日本院司法事務官所為100 年度司拍字第22號裁定提起抗告，
本院裁定如下：
    主  文
原裁定廢棄。
相對人於原審之聲請駁回。
聲請及抗告程序費用新臺幣仟元由相對人負擔。
    理  由
一、按抵押權人於債權已屆清償期而未受清償者，得聲請法院拍
    賣抵押物，就其賣得價金而受清償。上開規定於最高限額抵
    押權亦準用之，民法第873 條、第881 條之17固分別定有明
    文。又抵押權人依上開法條之規定，聲請法院裁定及抗告法
    院之裁定時，係依非訟事件程序，就抵押權及其債權形式上
    之要件是否具備予以審查為已足，並無確定實體上法律關係
    存否之效力。又於最高限額之抵押權設有存續期間者，其抵
    押權所擔保之債權，係以該債權之發生時點或清償期，其中
    之一位於上開抵押權之存續期間內者為限，始為該抵押權之
    擔保效力所及，倘該債權之發生時點及清償期，均不在存續
    期間內，則該債權即非抵押權擔保之範圍，此時如抵押權人
    係主張以該債權作為抵押債權，並以該債權屆期未獲清償為
    由，據以聲請裁定拍賣抵押物，即屬無據，應予駁回。
二、本件相對人於原審聲請意旨略以：案外人王順天於民國76年
    4 月30日以其所有如附表所示之不動產，為其本人、案外人
    賴秀玉及王智成向相對人借款之擔保，而設定新台幣（下同
    ）1,500,000 元之本金最高限額抵押權，存續日期自民國76
    年4 月28日起至86年4 月28日止，約定依照各個債務契約所
    定清償日期為清償期（下稱系爭抵押權），經登記在案。嗣
    王順帶於80年6 月30日將附表所示之不動產贈與給抗告人，
    並於81年2 月28日登記完畢。又案外人王林招弟邀同王順天
    、賴秀玉及王智成，於87年10月13日向聲請人借用5,000,00
    0 元，其還款方式、借款期限、約定利息及違約金按契約之
    約定計算，如未按期攤還本息時，借款人即喪失期限之利益
    ，應立即全部償還（下稱系爭借款）。詎王林招弟等人等人
    未依約清償系爭借款之本息，依約定，系爭借款應視為全部
    到期。為此聲請拍賣抵押物以資受償，並提出抵押權設定契
    約書影本、他項權利證明書影本、土地及建物登記簿謄本各
    1 件、擔保放款借據影本1 件為證，經核尚無不合，應予准
    許。
三、抗告意旨略以：相對人據以聲請拍賣抵押物之系爭抵押權，
    其存續期間係自76年4 月28日起至86年4 月28日止，然相對
    人提出之系爭借款係發生在87年10月13日，根本不在系爭抵
    押權之存續期間內，自非系爭抵押權擔保之債權，原裁定未
    查，逕為准許拍賣抵押物之裁定，認事用法容有違誤，爰提
    起本件抗告，聲明請求廢棄原裁定。
四、經查：
  (一)王順天於76年4 月30日以附表所示之不動產設定系爭抵押權
    予相對人，作為王順天、賴秀玉、王智成向聲請人借款之擔
    保，雙方約定該抵押權之存續期間自76年4 月28日起至86
    年4 月28日止，債務清償日期、利息、遲延利息、違約金均
    依照契約約定，並於76年4 月30日辦妥抵押權登記在案，已
    據相對人於原審提出抵押權設定契約書、他項權利證明書（
    以上均影本）、土地登記謄本各1 份在卷可憑，固堪信為實
    。又相對人主張系爭借款尚有本金1,606,486 元，及自98年
    9 月20日起按年息9.05計算之利息，暨自98年9 月20日至清
    償日止，逾期在6 個月以內者，按上開利率10% ，超過6 個
    月者，按上開利率20% 計算之違約金，尚未清償乙節，亦據
    相對人於原審提出擔保放款借據，及本院民事執行處96年度
    執字第63644 號強制執行金額計算書分配表影本各1 份在卷
    為憑。然依前揭擔保放款借據影本所載，系爭借款之借款期
    間係自87年10月13日起至89年10月13日止，是據此形式上審
    查結果，已知系爭借款之發生日或到期日（清償日），並非
    在系爭抵押權之存續期間內。準此，自不能認系爭借款為系
    爭抵押權之擔保效力所及。
  (二)至相對人固辯稱：系爭抵押權之設定契約書之其他約定事項
    ，第1 點載明：「立抵押權設定契約書人（擔保物提供人，
    即王順帶）所提供之本抵押物之擔保範圍，包括債務人擔保
    物提供人對於抵押權人高雄縣阿蓮鄉農會為擔保（以下簡稱
    貴會），對貴會現在（包括過去所負現在尚未清償）將來所
    負之值款、票據、保證、損害賠償等以及其他一切債務…」
    ，且伊僅在最高限額1,500,000 元範圍內行使抵押權，自屬
    有據云云。然前揭其他約定事項固約定王順天將來對相對人
    所負之債務，亦在系爭抵押權擔保範圍內，惟此所謂將來之
    債務，於設定系爭抵押權時雖可尚未實際發生，然仍應以於
    系爭抵押權存續期間內發生為限，否則，豈非形同只要有前
    揭相類之約定，不論是否約定抵押權存續期間，擔保物提供
    人均負無限期之擔保責任? 若此，實非事理之平，亦非當事
    人當時所得預料，故相對人上開所辯云云，並不可採。
  (三)另本院曾於100 年3 月10日通知相對人於文到5 日內，補正
    於系爭抵押權存續期間內發生之債權證明文件，惟相對人於
    100 年3 月14日收受本院通知後（見本院卷附之送達證書）
    ，迄今仍未見其補正，是本件依相對人於原審所提出、作為
    其所主張之系爭抵押權所擔保債權之證明資料即擔保放款借
    據影本，予以形式審查之結果，無從認定相對人於原審所主
    張之系爭債權為系爭抵押權之擔保範圍內。是相對人既然無
    法釋明其對抗告人擁有系爭抵押權所擔保之債權，且該債權
    已屆清償期而未獲清償之情形，從而，揆諸首開之規定及說
    明，相對人於原審聲請裁定拍賣抗告人所有、如附表所示之
    不動產，於法即屬無據，應予以駁回。而原審未注意及此，
    因而准許相對人於原審之聲請，容有未洽，抗告意旨指摘原
    裁定不當，求為廢棄，為有理由，應由本院將原裁定廢棄，
    改為裁定如主文第二項所示。
五、據上論結，本件抗告為有理由，依非訟事件法第46條、第21
    條第2 項、民事訴訟法第492 條、第78條，裁定如主文。
中    華    民    國  100     年    3     月    30    日
                  民事第五庭  審判長法  官  黃國川
                                    法  官  何佩陵
                                    法  官  李育信
以上正本證明與原本無異。
如不服本裁定應於送達後10日內向本院提出再抗告狀（並按他造
當事人之人數附繕本），並繳納再抗告費新台幣1,000元。
再為抗告僅得以適用法規顯有錯誤為理由，並應委任律師為代理
人。
中    華    民    國  100     年    3     月    31    日
                                    書記官  陳孟琳
附註：
抗告人之配偶、三親等內之血親、二親等內之姻親，或抗告人為
法人、中央或地方機關時，其所屬專任人員具有律師資格並經法
院認適當者，亦得為第三審代理人。
抗告人或其法定代理人具有律師資格者及前項情形，應於提起抗
告或委任時釋明之。
┌─────────────────────────────────────────┐
│附表：                                                                            │
├─┬───────────────────────┬─┬─────┬───────┤
│編│  土          地          坐          落      │地│ 面    積 │  權    利    │
│  ├───┬────┬───┬───┬──────┤  ├─────┤              │
│號│縣  市│鄉鎮市區○  段  ○○段  │  地    號  │目│ 平方公尺 │  範    圍    │
├─┼───┼────┼───┼───┼──────┼─┼─────┼───────┤
│１│高雄市│阿蓮區  │阿蓮  │      │2448        │建│100       │全部          │
└─┴───┴────┴───┴───┴──────┴─┴─────┴───────┘
┌─┬──┬───────┬───┬─────────────────┬────┐
│編│    │              │建築式│      建物面積（平方公尺）        │  權利  │
│  │    │基  地  坐  落│樣主要├───────────┬─────┤        │
│  │建號│--------------│建築材│樓    層    面    積  │附屬建物主│        │
│  │    │建  物  門  牌│料及房│                      │要建築材料│        │
│號│    │              │屋層數│合                計  │及用途    │  範圍  │
├─┼──┼───────┼───┼───────────┼─────┼────┤
│１│1144│高雄市阿蓮區阿│鋼筋混│一層：45.51           │          │  全部  │
│  │    │蓮段2448地號  │凝土造│二層：58.22           │          │        │
│  │    │--------------│3 層樓│三層：58.22           │          │        │
│  │    │高雄市阿蓮區中│房    │騎樓：14.76           │          │        │
│  │    │山路17之4號   │      │共計：176.71          │          │        │
│  │    │              │      │                      │          │        │
│  │    │              │      │                      │          │        │
│  ├──┼───────┴───┴───────────┴─────┴────┤
│  │備考│                                                                    │
└─┴──┴──────────────────────────────────┘